【裁判字號】    89,上訴,1290
【裁判日期】    890809
【裁判案由】    偽造有價證券
【裁判全文】
臺灣高等法院高雄分院刑事判決          八十九年度上訴字第一二九號
    上訴人  台灣高雄地方法公設辯護人黃秋葉
    被  告  甲○○○
    指定辯護人  本院公設辯護人  孫妙岑
右上訴人因被告偽造有價證券案件，不服臺灣高雄地方法院八十九年度訴字第一一四
七號中華民國八十九年八月九日第一審判決（起訴案號：臺灣高雄地方法院檢察署八
十九年度偵字第九二七五號），提起上訴，本院判決如左：
      主      文
原判決撤銷。
甲○○○無罪。
      事      實
一、公訴意旨以：甲○○○意圖詐領財政部委託台灣銀行發行之公益彩券獎金，乃
    於不詳時地，將原未中獎之第五期編號00000000000號公益彩券偽造
    為中獎新臺幣伍仟元之彩券，並於八十九年四月二十四日十三時四十分許，持該
    偽造之彩券至高雄市新興區○○○路一三三號台灣銀行新興分行向該分行行員陳
    錫川兌換彩金，惟遭陳錫川當場識破，報警查獲，認被告有犯刑法第二百零一條
    第一項第二項之罪嫌。
二、公訴人認被告甲○○○有偽造有價證券之犯行，無非以被告持向台灣銀行新興分
    行兌換之彩券，係以剪貼方式偽造，其手法粗糙，任何人一望即知係偽造者，如
    第三人持上開彩券向被告兌換四十張彩券，因其兌換之數量非小，衡情被告當更
    加注意是否偽造之彩券，自可發覺該彩券係經偽造，乃被告竟未發覺，實與常情
    不合，並以被告所供該彩券係一男子持向其兌換四十張彩券，伊一時疏忽未發覺
    係經人偽造之彩券，乃持向銀行兌換之辯詞，為不足採信等為論據。
三、訊之被告甲○○○不否認有持扣案之公益彩券至台灣銀行新興分行兌換之事實，
    惟始終否認有偽造有價證券之行為，前後一致辯稱：該偽造之公益彩券是一姓
    名不詳之男子拿來向伊兌換，因該名男子表示有急事叫被告趕快兌換，致被告一
    時疏忽未發覺該彩券為偽造而兌換給該男子，被告並不知道該彩券是偽造，直至
    到銀行兌換現金時，經銀行員告知，始知悉等語。
四、經查證人劉惠雪於原審證稱：八十九年四月二十四日那天有與被告一起賣彩券
    ，我在台灣銀行門口賣，他在隔一個馬路在對面賣，那天被告向我拿十張彩券去
    給對面一位男子，他拿一張千元彩券來換，後來聽說那張是偽造的，被告就拿回
   去了，被告有拿一千元還我等語。證之被告一再辯解該偽造之彩券係一不詳姓名
    男子持來向伊兌換等詞，自為真實可信。既然確實有該名不詳姓名男子和被告交
    換彩券之事，則應查明被告是否有明知彩券係偽造而持向銀行兌換現金之行為與
    故意？觀之扣案之彩券係以二張未中獎之彩券剪貼拼湊而成，中間有一道痕跡，
    以肉眼定神細看，即可看出是偽造之證券，若確屬被告所偽造或知其為偽造之彩
    券，被告豈可能下愚至以此粗造之偽造彩券自行持之向銀行兌換獎金，並於彩券
    背面蓋上有經銷商王魏珠環姓名、身分證字號、住址、電話之戳章（按王魏珠環
    為被告之婆婆，臥病在床，被告以其直銷商身分代售彩券），則縱未於銀行立即
    敗露犯行，亦會被循線查獲，故而被告確實是因他人拿該偽造之公益彩券向其兌
    換時，蓄意表示有急事催促下，於匆忙之中未及細看而未發現該彩券係屬偽造，
    故其主觀上認該彩券為真正才敢持之到銀行兌換，事理甚明。
五、再查被告於警訊及檢察官偵查中雖未提出證人劉惠雪，然係因警偵訊時均僅訊問
    被告一次且內容甚為簡略，觀之該筆錄即可明瞭，而被告為一無任何前科之單純
    婦女，初涉本案心中之惶恐不難想像，實難苛求其於警偵訊簡短之訊問中即知提
    出有利於己之證人以證明自己無辜。又因當時該不詳姓名男子尚有拿一張中獎一
    千元之公益彩券和被告兌換，被告以該張一千元彩券和證人劉惠雪兌換十張彩券
    ，因不了解法律及恐連累劉惠雪，於警訊中不敢立即供出證人劉惠雪，以證明自
    己清白，故不能以被告未於警偵訊中及時供出證人劉惠雪，於原審始提出證人劉
    惠雪知悉一事，遽認被告所辯與證人劉惠雪之證詞，係臨訟串供，不足採信。
六、綜上所述，既無任何積極證據，足以證明該彩券係被告所偽造，亦無明確事證，
    可以證明被告明知該彩券係偽造而故意持之向銀行兌換，亦即該偽造彩券係有心
    人利用被告單純疏忽向之兌換未到期之彩券，被告未察，持向銀行兌換現金而被
    查獲，全部過程，看不出被告有犯罪故意。原審對被告論罪科刑，尚有未洽，原
    審公辯護人為被告利益提起上訴，指摘原判決不當，為有理由，應由本院將原判
    決廢棄，另為無罪之諭知。
七、據上論斷，應依刑事訴訟法第三百六十九條第一項前段、第三百六十四條、第三
    百零一條第一項前段，判決如主文。
本案經檢察官朱文彬到庭執行職務。
中    華    民    國        八十九      年      十      月    三十一    日
                              臺灣高等法院高雄分院刑事第四庭
                                  審判長法官  莊  鎮
                                        法官  陳吉雄
                                        法官  陳啟造
右正本證明與原本無異。
檢察官如不服本判決，應於判決送達後十日內向本院提出上訴狀，其未述理由者並
應於提出上訴狀後十日內向本院補提理由書（應附繕本)。
                                      書記官  黃貞嘉
中    華    民    國        八十九      年     十一     月      三      日
                                                                      Ｈ


司法院資訊處製作；財團法人民間司法改革基金會備份。
